【裁判字號】    98,家訴,97
【裁判日期】    990129
【裁判案由】    給付扶養費
【裁判全文】
臺灣嘉義地方法院民事判決              98年度家訴字第97號
原      告  乙○○○
代  理  人  甲○○
被      告  丙○○
上列當事人間請求給付扶養費用事件，本院於中華民國99年1月1
9日言詞辯論終結，判決如下：
    主  文
被告應自民國98年12月1日起，按月於每月15日前給付原告新臺
幣6,140元。
原告其餘之訴及假執行之聲請均駁回。
訴訟費用由被告負擔3分之2，餘由原告負擔。
本判決第一項所示之扶養費，履行期已到期部分，得假執行。但
於每期清償期屆至，被告得以新臺幣12,280元為原告預供擔保，
免為假執行。
    事實及理由
一、本件原告起訴主張：原告前與配偶李鴻泉相依為命，然配偶
    不幸於民國98年6月26日去世，致原告頓失所依，生活無以
    為繼，今原告年屆7旬，身體健康大不如前，無法外出工作
    而無謀生能力，一生工作所得如數用以栽培、撫育子女，勉
    力維持家庭開銷，今兩袖清風，生活無著，更無財產可供生
    活用度，原告百般無奈下，爰依民法第1114條第1款、第111
    5條第3項、第1117條及第1119條規定請求被告給付扶養費。
    並聲明：（一）被告應自98年12月起，按月於每月15日前給
    付原告新臺幣（下同）10,000元之扶養費；（二）原告願供
    擔保請准予宣告假執行；（三）訴訟費用由被告負擔；及提
    出戶籍謄本、本院98年度司家調字第141號調解筆錄影本各1
    份為證。
二、被告則以：伊每個月僅能負擔原告3,000元之扶養費等語。
三、查本件原告分別係被告及本件原告之代理人甲○○之母親，
    有戶籍謄本在卷可參，並為被告到庭所不爭執，自堪信為真
    實。是本件爭點厥為：（一）原告是否不能維持生活而有受
    被告扶養之權利？（二）被告所應負擔之扶養程度及其數額
    ？
四、按「直系血親相互間互負扶養之義務」，「受扶養權利者，
    以不能維持生活而無謀生能力者為限。前項無謀生能力之限
    制，於直系血親尊親屬不適用之」，「因負擔扶養義務而不
    能維持自己生活者，免除其義務。但受扶養權利者為直系血
    親尊親屬或配偶時，減輕其義務」，民法第1114條第1款、
    第1117條、第1118條分別定有明文。所謂不能維持生活，係
    指不能以自己之財產及勞力所得以維持自己之生活而言。是
    扶養權利人如係年邁之父母時，扶養義務人即子女縱因不能
    維持自己之生活，依法僅可減輕其義務，而不得全予免除，
    蓋此時之扶養，為生活保持之義務。民法第1117條第1項規
    定，受扶養權利者，以不能維持生活而無謀生能力者為限。
    而同條第二項僅規定，前項無謀生能力之限制，於直系血親
    尊親屬不適用之，並非規定前項之限制，於直系血親尊親屬
    不適用之。是直系血親尊親屬，如能以自己財產維持生活者
    ，自無受扶養之權利；易言之，直系血親尊親屬受扶養之權
    利，仍應受「不能維持生活」之限制，最高法院62年度第2
    次民庭庭推總會議決議參照。查本件原告係24年12月12日出
    生，現年74歲，係被告之母親，依民法第1116規定，屬第一
    順位之受扶養權利人，又其每月領取老人津貼6,000元，其9
    7年度之財產總額為4,823元，無其他財產等情，業據兩造到
    庭所不爭執，並有戶籍謄本及本院依職權調取原告之稅務電
    子閘門財產所得調件明細表各1份在卷可稽，準此，依原告
    現有之財產狀況，其每月僅靠農保津貼6,000元，尚難供應
    其基本生活所需，是其確有不能以自己之財產及勞力所得以
    維持自己生活之情，其請求被告履行扶養義務自屬有據。
五、次按夫妻互負扶養之義務，其負扶養義務之順序與直系血親
    卑親屬同，其受扶養權利之順序與直系血親尊親屬同；扶養
    之程度，應按受扶養權利者之需要，與負扶養義務者之經濟
    能力及身分定之；負扶養義務者有數人，而其親等同一時，
    應各依其經濟能力分擔義務，民法第1116條之1、第1119條
    、第1115條第3項定有明文。被告應負擔之扶養程度及扶養
    能力，及與其他扶養義務人應為如何分擔始為合理，本院審
    酌如下：
（一）查本件原告之代理人甲○○與被告同為原告之直系血親卑
      親屬，為兩造所不爭執，是本件對原告應負扶養義務者為
      被告及甲○○，應堪認定。又查甲○○目前打零工，每月
      收入約1萬餘元，被告則於工廠任職，每月收入約2萬餘元
      ，而甲○○97年度之所得及財產總額均為0元，被告97年
      度之給付總額為490,471元，財產總額則為590,700元等情
      ，為兩造所不爭執，並有本院依職權調取被告及甲○○之
      稅務電子閘門財產所得調件明細表各1份在卷可稽，可知
      甲○○之收入顯較被告低，故本院審酌上情及被告之子女
      業已成年，有戶籍謄本足參，及被告並未舉證證明其若負
      擔扶養義務，而有不能維持自己生活之情，故本院認對於
      原告支付扶養費用以由被告負擔3分之2，甲○○負擔3分
      之1，較屬公平合理。
（二）查原告目前居住於嘉義縣乙情，有戶籍謄本在卷可按，而
      扶養父母，必定支出食品飲料、衣著鞋襪、水電費、燃料
      動力、家庭器具設備、醫療保健、交通運輸、娛樂教育文
      化及雜項等消費支出，且上開支出有涉及親子共用（水電
      、燃料、食品、家庭設備等），無法逐一取具支出憑據等
      證據，為公眾周知之事實，而行政院主計處於97年對於全
      國各縣市家庭收支調查報告中所為「平均每人月消費支出
      （按區域別分）」之調查，乃就各種支出項目及各縣市產
      業結構、城鄉差異、貧富差異為統計調查，解釋上自可作
      為扶養費用之計算標準。而上開調查報告中，其中嘉義縣
      97年度平均每人月消費支出為15,173元，有行政院主計處
      所公布嘉義縣97年度平均每人月消費支出分析附卷可按，
      故本院認原告依目前物價水準、社會經濟狀況，現時生活
      機能而言，每月所需之生活費，以15,200元（取其整數）
      為適當。
（三）本院審酌前開各情，再參酌行政院主計處公布之97年度平
      均每人每月消費支出表，嘉義縣97年度平均每人每月消費
      支出為15,200元，並斟酌目前社會經濟狀況與一般國民生
      活水準，及原告現年74歲，年邁體弱，原告之子甲○○目
      前打零工，每月收入約1萬餘元，被告則於工廠任職，每
      月收入約2萬餘元，而甲○○97年度之所得及財產總額均
      為0元，被告97年度之給付總額為490,471元，財產總額則
      為590,700元等情，均如前述，認原告目前無收入，依一
      般社會經驗及常理觀之，物價逐年飆高，原告年歲日增，
      其生活支出亦有增無減，並綜合考量兩造經濟能力、身分
      、扶養意願、家庭狀況、上開平均每人每月消費支出15,2
      00元扣除原告所領每月之農保津貼6,000元，及供其醫療
      費用及日常生活所需，認原告每月之扶養費用以9,200元
      （15,200元-6,000元=9,200元）為適當。又被告與甲○○
      負擔原告之扶養費用以被告負擔3分之2，甲○○負擔3分
      之1為合理，復如上述，則被告應負擔原告每月6,140元（
      9,200元乘以3分之2=6,140元，取其整數）之扶養費。
（四）末考量子女對父母之扶養義務，係屬「生活保持義務」，
      此義務為父母子女身分關係之本質要素之一，保持對方即
      係保持自己，子女對於父母之扶養義務，既係生活保持義
      務，自無須斟酌扶養義務者之給付能力，身為扶養義務者
      之子女雖無餘力，亦須履行法定扶養義務。是以，衡量原
      告與子女之經濟能力、身分及原告醫療生活費用所需，與
      本件扶養費之需求係陸續發生，故尚未到期之扶養費用應
      以分期給付為宜，併予敘明。
六、綜上所述，原告依扶養費請求權之法律關係，請求被告自98
    年12月1日起，按月於每月15日前給付原告6,140元，為有理
    由，應予准許；逾此之外之請求，均無理由，應予駁回。
七、末按命被告履行扶養義務之判決，就起訴前最近6個月及訴
    訟中履行期已到期者部分，法院應依職權宣告假執行，民事
    訴訟法第389條第1項2款定有明文。爰依上述規定就本件主
    文第1項已到期部分，依職權為假執行之宣告。且因本判決
    主文第1項判決被告自98年12月1日起，按月給付之扶養費，
    已成定期給付之性質，屬民事訴訟法第427條第2項第8款之
    「其他定期給付」，亦屬民事訴訟法第389條第1項第3款之
    範圍，爰就前開所命履行期未到期部分，應依職權宣告於各
    該給付期屆至時，各得假執行如主文第4項所示；並依同法
    第392條第2項、第3項規定，依職權宣告被告於執行標的物
    拍定、變賣或物之交付前，以12,280元（98年12月及99年1
    月）為原告預供擔保，得免為假執行。至原告敗訴部分，其
    假執行之聲請，因訴之駁回而失所依據，應併予駁回。
八、本件事證已臻明確，兩造其餘攻擊防禦方法及舉證，核於判
    決之基礎及結果均無影響，無庸一一論列，附此敘明。
九、據上論結，本件原告之訴為一部有理由，一部無理由，依民
    事訴訟法第79條、第85條第1項但書、第389條第1項第2、3
    款、第392條第2項、第3項，判決如主文。
中    華    民    國    99    年    1     月    29    日
                  家事法庭法  官  黃仁勇
以上正本係照原本作成
如對本判決上訴應於判決送達後20日向本院提出上訴狀
中    華    民    國    99    年    1     月    29    日
                          書記官  孫靜芳

司法院資訊處製作；財團法人民間司法改革基金會備份。
